【裁判字號】    98,簡上,8
【裁判日期】    980429
【裁判案由】    詐欺
【裁判全文】
臺灣臺北地方法院刑事判決               98年度簡上字第8號
上  訴  人
即  被  告  甲○○原名王德修.
                    住
上列上訴人即被告因詐欺案件，不服本院於中華民國97年11月28
日所為97年度簡字第4569號第一審簡易判決（聲請簡易判決處刑
案號：臺灣臺北地方法院檢察署97年度偵字第22473 、23596 號
），本院管轄之第二審合議庭判決如下：
    主  文
上訴駁回。
    事  實
壹、甲○○曾於民國95年間因業務過失致死案件，經臺灣臺北地
    方法院以95年度交訴字第16號判決判處有期徒刑3 月，經上
    訴臺灣高等法院後，復撤回上訴而確定，於95年11月3 日易
    科罰金執行完畢。猶不知悔改，可預見將自己之銀行帳戶存
    摺、金融卡及密碼提供他人使用，恐遭人利用作為人頭帳戶
    ，供詐欺集團匯款之用，詎其仍基於幫助他人詐欺取財之不
    確定故意，於97年8 月19日某時許，將其所申請之安泰銀行
    松江分行帳號00000000000000號帳戶（下稱安泰銀行帳戶）
    存摺、金融卡與密碼，交付某詐欺行為人（成年人）使用，
    而詐欺行為人即基於意圖為自己不法所有，於97年8 月19日
    22時許，以電話向乙○○詐稱其先前透過東森購物頻道購買
    商品時，因簽收單據錯誤，必須以金融卡利用自動櫃員機操
    作更正，使乙○○陷於錯誤，依其指示操作提款機，而匯出
    新臺幣（下同）1 萬9,987 元至甲○○前述安泰銀行帳戶內
    ，旋遭提領一空。
貳、案經臺北市政府警察局中正第二分局、中山分局報告臺灣臺
    北地方法院檢察署檢察官偵查後聲請簡易判決處刑。
    理  由
壹、程序事項：
    按被告以外之人於審判外之言詞或書面陳述，除法律有規定
    者外，不得作為證據，刑事訴訟法第159 條第1 項定有明文
    ；另按被告以外之人於審判外之陳述，雖不符前4 條之規定
    ，而經當事人於審判程序同意作為證據，法院審酌該言詞陳
    述或書面陳述作成時之情況，認為適當者，亦得為證據；當
    事人、代理人或辯護人於法院調查證據時，知有第159 條第
    1 項不得為證據之情形，而未於言詞辯論終結前聲明異議者
    ，視為有前項之同意，同法第159 條之5 規定甚明。本件據
    以認定被告甲○○犯罪事實之證據，其中部分屬傳聞證據，
    因公訴人及被告於本院言詞辯論終結前均未對其證據能力聲
    明異議，而本院認該等傳聞證據作成之情況亦無不當之情形
    ，依刑事訴訟法第159 條之5 規定，該等傳聞證據均具備證
    據能力，合先敘明。
貳、認定犯罪事實之證據與理由：
一、經本院訊問後，被告雖坦承前述安泰銀行帳戶係自己所開設
    ，曾申請金融卡使用等情，惟矢口否認有何幫助詐欺取財之
    犯行，並辯稱：伊並未將安泰銀行帳戶販賣或交付他人使用
    ，而係失竊遭人盜用，伊因請求代為繳付房租之需，曾將密
    碼寫在金融卡上，以供母親提款之用，因伊於97年7 月24日
    更名為甲○○，遂於97年8 月19日當日攜帶4 家銀行存摺出
    門，準備前往辦理護照更名及復職之途中，經過各該銀行時
    ，可以順便辦理存摺更名手續，當日伊先前往外交部領事事
    務局辦理更名後，發現機車坐墊被撬開，原置放於機車置物
    箱內之4 本存摺、金融卡均遭竊取，隨即前往國泰世華銀行
    萬華分行辦理掛失，並詢問行員丙○○如何處理，經丙○○
    協助處理掛失手續，其餘存簿均無存款，影響不大，遂未辦
    理其他存簿之掛失手續，即無公訴意旨所指之犯行云云。
二、經查：
  (一)被告原名王德修，於97年7 月24日更名為甲○○，此有被告
    所提戶籍謄本在卷可證，堪信為真實。又安泰銀行前述帳戶
    係被告於93年3 月31日所開設，某詐欺行為人基於意圖為自
    己不法所有，於97年8 月19日22時許，以電話向被害人乙○○詐稱其先前透過東森購物頻道購買商品時，因簽收單據錯
    誤，必須以金融卡利用自動櫃員機操作更正，使乙○○陷於
    錯誤，依其指示操作提款機，而匯出1 萬9,987 元至甲○○
    前述安泰銀行帳戶內，旋遭提領一空等情，亦有安泰銀行提
    供該帳戶之印鑑卡、存款當期交易明細表及被害人所提郵政
    自動櫃員機交易明細表等件在卷可證，並為被告所不爭執，
    此部分事實亦堪以認定，合先敘明。
  (二)被告雖否認提供前述安泰銀行帳戶存摺、金融卡及密碼予該
    真實姓名、年籍不詳人士使用，並以前述供詞辯解云云。惟
    查：
  1.經本院函詢外交部領事事務局有關被告所稱申請護照更名一
    事，該局表示於97年8 月間並無被告申領護照之紀錄，此有
    該局98年3 月2 日函文在卷可證（本院卷第51頁），被告所
    供即與前述證據不符。
  2.證人即被告之母王張希蓉於本院審理時結證稱：被告承租房
    子需要繳納房租時，都係由被告領款給伊後，伊再交付房東
    ，被告雖有交付存摺及金融卡要伊領款，但伊不會領錢，該
    存摺、金融卡係何家銀行，伊並不記得，被告有無一併告知
    密碼，伊亦已不記得等語（本院卷第98頁）。證人王張希蓉
    既證稱不會持金融卡領款，並證稱不記得被告曾交付金融卡
    密碼，則被告辯稱：「因請求代為繳付房租之需，曾將密碼
    寫在金融卡上，以供母親提款之用」等情，亦與證人王張希
    蓉證稱之情節不符。
  3.證人即國泰世華銀行萬華分行行員丙○○業於本院審理時結
    證稱：伊擔任該行櫃員，負責推廣強制險，曾於97年2-3 月
    間就此業務向被告招攬，被告於97年7-8 月間前往該行辦理
    換摺之事，並非伊所承辦，伊亦不記得被告曾向伊詢問過有
    關存摺遺失如何處理之事等語（本院卷第113 頁）。證人丙○○既證稱不曾處理過被告換摺之事，則被告辯稱：「伊發
    現存摺遺失後，隨即前往國泰世華銀行萬華分行辦理掛失，
    並詢問行員丙○○如何處理，經丙○○協助處理掛失手續」
    等情，亦與證人丙○○證稱之情節不符。
  4.經本院依被告聲請調閱其於97年8 月間前往國泰世華銀行萬
    華分行辦理其所有帳號：000000000000帳戶之掛失資料，經
    該行98年3 月19日函文檢附存款業務異動申請書、印鑑卡及
    身分證等資料（本院卷第80-84 頁），雖證明被告確有於97
    年8 月20日前往該行辦理該帳戶之異動申請，惟由該等資料
    顯示，被告係前往該行辦理戶名及印鑑之變更，並未表明該
    帳戶存摺、提款卡有遭竊或遺失之情事，且亦非被告所辯遺
    失當日所為。
  5.經本院依職權函詢被告所稱同時遺失之臺北富邦銀行長安分
    行000000000000號帳戶、玉山銀行古亭分行000000000 號帳
    戶及前述安泰銀行等存摺遺失申報資料，該等銀行均表示被
    告並無於97年8 月間前往辦理存摺或金融卡掛失事宜，此有
    各該銀行檢附存戶交易明細表在卷可證（本院卷第53-58 、
    59-67 、68-70 頁）。被告既自承「當日攜帶前述三家銀行
    及國泰世華銀行帳戶存摺，準備前往辦理護照更名及復職之
    途中，經過各該銀行時，可以順便辦理存摺更名手續」等情
    ，顯見被告當日已有預定前往各該銀行辦事之行程，則被告
    怎可能不於發現各該銀行帳戶存摺遺失時，一併前往各該銀
    行辦理存摺掛失之事，堪認被告所辯與常情有違。
  6.綜此，金融存款帳戶事關存戶個人財產權益之保障，如落入
    不明人士手中，極易被利用為取贓之犯罪工具，是一般人均
    有妥為保管以防止他人任意使用之認識，本件如確有如被告
    所稱機車置物箱被撬開而前述4 家銀行帳戶存摺、金融卡均
    遭竊之情事，被告理應立即向警方報案，並依當日預定行程
    前往各該銀行辦理更名，順便掛失，以防止他人盜用。詎被
    告竟未曾前往警局報案或向銀行辦理掛失，明顯悖於一般人
    管理帳戶之常情；況證人即被告之母王張希蓉亦證稱未曾持
    被告所有前述安泰銀行金融卡提款，不記得被告有在該金融
    卡上書寫密碼，則詐騙集團成員竊取該金融卡後，又如何知
    悉密碼而提領被害人所匯款項。是被告辯稱前述安泰銀行帳
    戶之存摺、金融卡係遭人竊盜，並未提供予他人使用云云，
    自難採信，應認被告確實有將自己所有安泰銀行帳戶之存摺
    、金融卡及密碼，提供予該不詳真實姓名、年籍不詳人士使
    用。
  (三)查一般國人向金融機構開設帳戶，並無任何法令限制，若係
    用於存提款之正當用途，大可光明正大自行申請使用，而帳
    戶之用途係用來存提款項，一旦有人收集他人帳戶做不明使
    用，依一般常識認知，極易判斷乃係該隱身幕後之使用人基
    於使用別人之帳戶，存提款情形可不易遭人循線追查之考慮
    而為，自可產生與不法犯罪目的相關之合理懷疑，且依一般
    稍具知識之人，對於日常生活常見之不法之徒，利用他人帳
    戶以掩人耳目進行之不法行為中，最常見者不外乎詐欺取財
    ，以帳戶作為犯罪工具，是存摺、金融卡等乃係個人重要物
    件，一般人自不會任意交由他人保管，被告竟將其所有安泰
    銀行帳戶存摺、金融卡及密碼提供予來路不明人士使用，足
    見被告於提供帳戶之時，主觀上有幫助他人詐欺取財之不確
    定故意，應可認定。
三、綜上所述，由證人乙○○、王張希蓉、丙○○之證稱及被告
    之供稱與相關書證等證據，足見被告確有基於幫助他人詐欺
    取財之不確定故意，將自己所有安泰銀行帳戶之存摺、金融
    卡及密碼，提供予該不詳真實姓名、年籍不詳人士使用之犯
    行甚明。被告所辯無非係事後卸責之詞，不足採信。是本件
    事證明確，被告犯行堪以認定，應予依法論科。
參、論罪科刑：
一、按刑法上之幫助犯，係對於犯罪與正犯有共同之認識，而以
    幫助之意思，對於正犯資以助力，而未參與實施犯罪之行為
    者而言（最高法院88年度臺上字第1270號判決意旨參照）。
    復以詐欺犯罪中收受詐得款項之舉，固屬詐欺犯行之重要環
    節，惟收受詐欺款項之手法多端，倘由犯罪行為人親自出面
    收受被害人款項，固可認已屬詐欺犯罪構成要件之行為分擔
    ，但如被害人係以轉帳匯款至犯罪行為人指定之金融機構帳
    戶之間接方式支付款項者，客觀上實係由該銀行業者直接受
    取財物之交付，此與直接由被害人親手交付現款予犯罪行為
    人，尚屬有別。本件依被害人乙○○之指述，其遭詐欺過程
    中，均未曾直接與被告有何接觸或聯繫，是被告提供安泰銀
    行帳戶予不詳人士，而使告訴人遭不詳人士詐騙而匯款入系
    爭存款帳戶之行為，充其量僅足認定係詐欺取財犯罪構成要
    件以外之幫助行為，尚難遽認與前述詐欺犯罪行為人本於共
    同犯罪之犯意聯絡，而有參與或分擔詐欺之犯行。況使用他
    人帳戶犯罪者，本欲利用他人帳戶以隱瞞自己身分而逃避檢
    警追緝，是被告雖可預見使用其帳戶者將利用其所交付之存
    摺、金融卡及密碼，供為詐欺不法犯行，惟其主觀上有無將
    使用帳戶者所實施之詐欺犯行，視為己身犯行之共同犯意聯
    絡，實非無疑。而本件既查無證據足資證明被告有共同詐欺
    取財之犯意聯絡及行為分擔，自應認被告提供存摺、金融卡
    及密碼與不詳人士使用之犯行，僅止於幫助詐欺之犯意，而
    為詐欺構成要件以外之行為。
二、核被告所為，係犯刑法第30條第1 項、第339 條第1 項幫助
    詐欺取財罪。被告有事實欄所載之前科犯行，此有卷附臺灣
    高等法院被告前案紀錄表一份可按，其於有期徒刑執行完畢
    後，5 年內故意再犯本件有期徒刑以上之罪，為累犯，應依
    法加重其刑。另被告為幫助犯，爰依刑法第30條第2 項規定
    ，依正犯之刑減輕之，並先加後減之。原審認被告罪證明確
    ，援引刑事訴訟法第449 條第1 項前段、第3 項、第454 條
    第2 項及刑法339 條第1 項、第30條第1 項前段、第47條第
    1 項、第41條第1 項前段與刑法施行法第1 條之1 等規定，
    逕以簡易判決判處有期徒刑3 月，並諭知易科罰金之折算標
    準，其認事用法並無違誤，量刑亦屬妥適，上訴意旨，空言
    否認犯罪，指摘原判決誤認事實，自非可採，其上訴無理由
    ，應予駁回。
據上論斷，依刑事訴訟法第455 條之1 第1 項、第3 項、第368
條，判決如主文。
本案經檢察官黃兆揚到庭執行職務
中    華    民    國    98    年    4     月    29    日
                    刑事第六庭  審判長法  官  張永宏
                                      法  官  雷淑雯
                                      法  官  林孟皇
本正本證明與原本無異。
本判決不得上訴。
                                      書記官  楊雅鈞
中    華    民    國    98    年    4     月    29    日


司法院資訊處製作；財團法人民間司法改革基金會備份。
